## Utilisation de l'ethnicité par les compagnies d'assurance {#sec-selection-ethnicite_compagnies_assurance}

Est-ce que les compagnies d'assurance utilisent l'ethnicité comme un facteur déterminant dans leur décision de rendre de l'assurance disponible? Fienberg (1985) a rassemblé des données d'un rapport de la *U.S. Commission on Civil Rights* sur le nombre de polices d'assurance habitation émises à Chicago entre Décembre 1977 et Février 1978. Les polices d'assurance étaient placées dans 2 catégories :

- polices émises dans le marché standard, volontaire

- polices émises dans le marché sous-standard, involontaire

Les polices du marché sous-standard sont émises selon un programme gouvernemental d'accès à l'assurance. Les personnes qui contractent ce type d'assurance se sont vues refuser une police d'assurance sur le marché volontaire. On s'intéresse à l'accessibilité à l'assurance selon l'ethnicité et on utilise le nombre de polices émises (ou renouvellées) sur le marché sous-standard comme mesure de \og non-accessibilité \fg.

La ville de Chicago a été divisée en 45 régions (selon le code postal). Pour chaque région, on a les informations suivantes :

```{r}
#| echo: false


tab <- data.frame(
  Variable = c(
    "`race`",
    "`fire`",
    "`theft`",
    "`age`",
    "`involact`",
    "`income`"
  ),
  Description = c(
    "Pourcentage de la population de la région provenant d'une minorité raciale",
    "Nombre d'incendies par millier de maisons",
    "Nombre de vols par millier de maisons",
    "Pourcentage des maisons construites avant 1940",
    "Nouvelles polices et renouvellements dans le marché sous-standard, par centaine de maisons",
    "Revenu familial moyen"
  )
)

kable(
  tab,
  col.names = c("Variable", "Description"),
  align = c("l", "l")
)

```

On s'intéresse majoritairement à l'effet de la variable explicative `race`, mais on veut aussi tenir compte des autres facteurs qui pourraient être en cause, et des interactions entre ces facteurs. Les modèles considérés sont :

- `Modèle A` : `involact`$\sim$`race`

- `Modèle B` : `involact`$\sim$`race+I(log(income))`

- `Modèle C` : `involact`$\sim$`race+fire+age`

- `Modèle D` : `involact`$\sim$`race+fire+theft+age`

- `Modèle E` : `involact`$\sim$`race+I(log(income))+fire+theft+age`

- `Modèle F` : `involact`$\sim$`race+I(log(income))*age+fire+theft`

- `Modèle G` : `involact`$\sim$`I(log(income))*(age+race)+fire+theft`

- `Modèle H` : `involact`$\sim$`I(log(income))*age+race*(fire+theft+I(log(income)))`


Note : `A*B` représente `A+B+A:B`, c'est-à-dire les effets principaux et les interactions entre les variables explicatives `A` et `B`.

On a les informations suivantes sur les modèles A à H :

```{r}
#| echo: false


tab <- data.frame(
  "Modèle" = c("A", "B", "C", "D", "E", "F", "G", "H"),
  "p'" = c(2, 3, 4, 5, 6, 7, 8, 10),
  PRESS = c(9.6344, 8.8248, 5.2083, 4.5727, 4.8985, 4.8999, 4.7528, 5.4817),
  "$R^2_p$" = c(0.4735, 0.5177, 0.7154, 0.7501, 0.7323, 0.7322, 0.7403, 0.7004),
  "$C_p$ de Mallows" = c(63.24, 49.55, 8.58, 7.97, 9.88, 9.64, 8.46, 10.00),
  AIC = c(-69.86, -75.20, -103.09, -103.75, -101.84, -102.25, -103.92, -102.98),
  BIC = c(-66.25, -69.78, -95.87, -94.71, -91.00, -89.61, -89.47, -84.91),
  "$R^2_a$" = c(0.5126, 0.5761, 0.7765, 0.7840, 0.7790, 0.7850, 0.7964, 0.7989),
  check.names = FALSE
)

kable(
  tab,
  booktabs = TRUE,
  digits = c(0, 0, 4, 4, 2, 2, 2, 4),
  align = c("c", "c", rep("r", 6)),
  escape = FALSE,
  caption = "Critères de sélection des modèles"
)

```

Les facteurs d'inflation de la variance pour ces modèles sont présentés dans le tableau suivant :

```{r}
#| echo: false


tab <- data.frame(
  "Modèle" = c("A", "B", "C", "D", "E", "F", "G", "H"),
  "p'" = c(2, 3, 4, 5, 6, 7, 8, 10),
  PRESS = c(9.6344, 8.8248, 5.2083, 4.5727, 4.8985, 4.8999, 4.7528, 5.4817),
  "$R^2_p$" = c(0.4735, 0.5177, 0.7154, 0.7501, 0.7323, 0.7322, 0.7403, 0.7004),
  "$C_p$ de Mallows" = c(63.24, 49.55, 8.58, 7.97, 9.88, 9.64, 8.46, 10.00),
  AIC = c(-69.86, -75.20, -103.09, -103.75, -101.84, -102.25, -103.92, -102.98),
  BIC = c(-66.25, -69.78, -95.87, -94.71, -91.00, -89.61, -89.47, -84.91),
  "$R^2_a$" = c(0.5126, 0.5761, 0.7765, 0.7840, 0.7790, 0.7850, 0.7964, 0.7989),
  check.names = FALSE
)

kable(
  tab,
  booktabs = TRUE,
  digits = c(0, 0, 4, 4, 2, 2, 2, 4),
  align = c("c", "c", rep("r", 6)),
  escape = FALSE,
  caption = "Critères de sélection des modèles"
)

```

On sait également que les postulats de la régression linéaire multiple sont vérifiés.

**a)** le critère PRESS?

**b)** le critère du coefficient de détermination de prévision $R^2_p$?

**c)** le $C_p$ de Mallows?

**d)** le critère d'information d'Akaike?

**e)** le critère d'information de Bayes?

**f)** le coefficient de détermination ajusté $R^2_a$?

**g)** Que peut-on remarquer en regardant les facteurs d'inflation de la variance pour les modèles C à H?

**h)** Selon vous, quel serait le meilleur modèle à utiliser pour ces données? Pourquoi?

::: {.callout-tip collapse="true" title="Solution complète"}
**a)** modèle D

**b)** modèle D

**c)** modèle G (On ne peut pas choisir le modèle $H$ sur la base du $C_p$. Comme ce modèle est le plus complexe, c'est celui qui a été utilisé pour calculer $\hat\sigma^2$ et sa valeur de $C_p$ sera forcément exactement $p'$.)

**d)** modèle G

**e)** modèle C

**f)** modèle H

**g)** Il y a un très gros problème de multicolinéarité pour les modèle F, G et H, car certains VIFs sont beaucoup plus grands que 10. Ce problème augmente inutilement la variance des paramètres estimés.

**h)** On évite les modèles F G et H pour ne pas avoir de problème de multicolinéarité. Le modèle D est préférable selon les critères PRESS et $R^2_p$. De plus, ses critères AIC et BIC sont les deuxièmes plus petits. Le $C_p$ est 8, donc 8-5=3. Ce n'est pas parfait, mais ce n'est pas si mal, etc.
:::

