## Décès dus au cancer du poumon {#sec-comptage-deces_cancer_poumon}

Le fichier de données `MNLung.csv` (séparé avec des virgules) contient des données sur le nombre de décès dus au cancer du poumon dans 87 régions au Minnesota, pour les hommes et les femmes. L'objectif de l'étude pour laquelle les données ont été recueillies était d'examiner si l'exposition au gaz radon est relié à un changement dans le taux de morbidité standardisé. La base de données contient sept colonnes:

- `County`: Nom de la région;

- `ID`: Numéro d'identifcation de la région dans la base de données;

- `YM`: Nombre de décès dûs au cancer du poumon chez les hommes sur une période de 5 ans;

- `EM`: Espérance du nombre de cas YM, basé sur des facteurs démographiques;

- `YF`: Nombre de décès dûs au cancer du poumon chez les femmes sur une période de 5 ans;

- `EF`: Espérance du nombre de cas YF, basé sur des facteurs démographiques;

- `Radon`: Mesure moyenne de l'exposition au radon dans chaque région pour la période de 5 ans.

Le taux de morbidité standardisé (SMR) pour la région $i$ est défini comme $$SMR_i=\frac{Y_i}{E_i}.$$ En utilisant un modèle linéaire généralisé Poisson approprié, répondre aux question suivantes :

**a)** Y a-t-il des preuves dans ces données que le radon est associé avec un changement dans le SMR ?

**b)** Y a-t-il une différence entre le SMR pour les hommes et les femmes, lorsque l'on inclut ou pas la variable explicative radon dans le modèle?

**c)** Donner les prévisions pour le SMR, avec la mesure d'incertitude, pour des hommes dans une région hypothétique où l'exposition moyenne au radon est de 6 unités.

**d)** Commenter sur la validité du modèle de Poisson pour ces données.

::: {.callout-tip collapse="true" title="Solution complète"}
```{r}
#| echo: false

dat <- read.csv("data/MNlung.csv")
attach(dat)
```

**a)** Si $Y_{i}\sim Poisson(E_{i}\lambda_{i})$, le lien canonique est 
$$
\log(\mu_{i})=log(E_{i})+log(\lambda_{i}),
$$ 
où $\lambda_{i}$ est la moyenne $SMR$ pour l'observation $i$. $\log(E_{i})$, le logarithme naturel du nombre espéré de cancers des poumons est basé sur les données démographiques du comté, est passé à la fonction `glm` comme un `offset`. Les données pour les hommes et les femmes sont combinées pour créer un modèle à une seule variable explicative numérique, l'exposition au radon, et une valeriable explicative catégorielle binaire, le sexe (0 pour les hommes et 1 pour les femmes).

```{r} 
Ytot <- c(YM,YF) 
Etot <- c(EM,EF) 
Sex <- c(rep(0,length(YM)),rep(1,length(YF))) ## 1 si femme 

Radontot <- rep(Radon,2) 
modsex <- glm(Ytot ~ Sex+offset(log(Etot)),family=poisson) 
modsexrad <- glm(Ytot ~ Radontot+Sex+offset(log(Etot)),family=poisson)

anova(modsex,modsexrad) 
qchisq(0.99,1) 
``` 

Comme vu ci-haut, l'analyse de déviance montre que l'exposition au radon influence le nombre de cancers du poumon dans un comté particulier : 

$$
\begin{aligned} \Delta Deviance = 46.22 > \chi^{2}_{(1;0.99)}=6.6349. \end{aligned}
$$

**b)** Le modèle nul et le modèle avec la variable explicative sexe sont ajustés.

```{r} 
modtot <- glm(Ytot ~ 1+offset(log(Etot)),family=poisson) 
modsex <- glm(Ytot ~ Sex+offset(log(Etot)),family=poisson) 
anova(modtot,modsex) 
qchisq(0.95,1) 
``` 


L'analyse de déviance montre que $\Delta Deviance= 0.0093398<\chi^{2}_{(1;0.95)}=3.8415$. Alors, le modèle nul est une simplification appropriée du modèle avec le sexe, donc cette variable n'est pas significative. 

Cependant, l'analyse de déviance en R est montrée ci-bas quand la variable d'exposition au Radon est incluse dans le modèle. Si on considère d'abord le modèle avec les effets principaux et les interactions, on trouve $\Delta Deviance= 8.823>\chi^{2}_{(1;0.99)}$, ce qui signifie que le modèle avec les effets principaux est seulement une simplification adéquate du modèle qui inclut aussi les interactions. Ainsi, la variable catégorielle Sex est significative sans le modèle via son interaction avec l'exposition au radon. On note que, même si l'effet principal du sexe ne semble pas significatif, il est gardé par convention.

```{r} 
modtotrad <- glm(Ytot ~ Radontot+offset(log(Etot)),family=poisson) 

modsexrad <- glm(Ytot ~ Radontot+Sex+offset(log(Etot)),family=poisson) 

modsexradINT <- glm(Ytot ~ Radontot*Sex+offset(log(Etot)),family=poisson) 

anova(modtot,modtotrad,modsexrad,modsexradINT) 
```

**c)** Les prévisions sont obtenues avec la commande
```{r} 
#| eval: false 
predict(modsexradINT,
        data.frame(Radontot=6,Sex=0,Etot=1),
        type="response",se.fit=TRUE) 
``` 

Si le modèle `Sex*Radon` est utilisé, on trouve $$\hat{SMR}_{Sex=0,Radon=6}=0.9708183,$$ avec écart-type 0.01415307.

**d)** Le modèle `Sex*Radon` a une déviance de 355.23 sur 170 degrés de liberté. Une méthode heuristrique de valider le modèle est d'estimer son paramètre de dispersion $$\hat{\phi}=\frac{355.23}{170}=2.089$$ et de le comparer avec 1, le paramètre de dispersion implicite dans un modèle Poisson vu sa paramétrisation avec la famille exponentielle linéaire. Ce diagnostic suggère qu'il y a présence de surdispersion dans les données comme $\hat{\phi}$ est plus grand que 1. Ajuster un modèle quasi-Poisson mènrait à la même conclusion : le paramètre de dispersion estimé est 1.98311, plus près de 2. Ainsi, on peut conclure que le modèle Poisson n'est pas adéquat. On pourrait plutôt considérer un modèle binomial négatif pour capturer cette surdispersion.
:::

