## Ajustement d'un GLM Poisson en R {#sec-comptage-glm_poisson_r}

Ajuster un modèle de Poisson avec lien logarithmique au données \texttt{esoph} du package \texttt{datasets} en \textsf{R}. À partir du modèle avec effets principaux et les interactions de second ordre

\texttt{agegp+alcgp+tobgp+agegp:alcgp+agegp:tobgp+alcgp:tobg}, faire une analyse de déviance pour trouver le modèle le plus approprié. Y a-t-il une interaction qui est significative dans le modèle? Expliquer.

::: {.callout-tip collapse="true" title="Solution complète"}
On ajuste d'abord le modèle avec les effets principaux et les interactions.
```{r}

library(datasets)
fit1 <- glm(ncases factor(agegp)*(factor(alcgp)+factor(tobgp))
           +factor(alcgp):factor(tobgp), family=poisson, data=esoph)
anova(fit1)
qchisq(0.95,9) ## rejette alcgp:tobgp
qchisq(0.95,15) ## rejette agegp:tobgp mais conserve agegp:alcgp
```

On trouve donc que l'interaction entre la consommation d'alcool et de tabac n'est pas significative parce que
$$
\begin{aligned}
\Delta Deviance = 7.658 < \chi^{2}_{(9;0.95)}=16.92.
\end{aligned}
$$
Cela signifie que le modèle \texttt{agegp*(alcgp+tobgp)} est une simplification adéquate du modèle
\texttt{agegp+alcgp+tobgp+agegp.alcgp+agegp.tobgp+alcgp.tobgp}. De plus, on peut enlever l'interaction entre l'âge et la consommation de tabac:
$$
\begin{aligned}
\Delta Deviance = 18.109 < \chi^{2}_{(15;0.95)}=25.
\end{aligned}
$$
Cela signifie que le modèle \texttt{agegp*alcgp+tobgp} est une simplification adéquate du modèle
\texttt{agegp*(alcgp+tobgp)}. Toutefois, on ne peut pas enlever l'autre terme d'interaction car
$$
\begin{aligned}
\Delta Deviance = 32.417 > \chi^{2}_{(15;0.95)}=25.
\end{aligned}
$$
Si on tente de remettre l'interaction entre la consommation d'alcool et de tabac dans le modèle, on trouve qu'elle n'est toujours pas significative:
```{r}

fit2 <- glm(ncases   agegp * alcgp + tobgp,family=poisson,data=esoph)
fit3 <- update(fit1, .-factor(agegp):factor(tobgp))
anova(fit2,fit3)
```

Par conséquent, le modèle final est \texttt{agegp*alcgp+tobgp}. Cela signifie que l'effet de consommer de l'alcool sur l'occurence du cancer de l'oesophage est différent pour chaque groupe d'âge.
:::

