## Nombre de turbines fissurées {#sec-glm-turbines_fissurees}

```{r}
#| echo: false

x <- c(400, seq(from = 1000, to = 4600, by = 400))
m <- c(39, 53, 33, 73, 30, 39, 42, 13, 34, 40, 36)
y <- c(2, 4, 3, 7, 5, 9, 9, 6, 22, 21, 21)
```

On considère les données suivantes, qui contiennent le nombre $Y_i$ de turbines sur $m_i$ qui ont été fissurées après $x_i$ heures d'opération.

```{r}
#| echo: false

tab <- data.frame(
  x_i = c(400, 1000, 1400, 1800, 2200, 2600, 3000, 3400, 3800, 4200, 4600),
  m_i = c(39, 53, 33, 73, 30, 39, 42, 13, 34, 40, 36),
  Y_i = c(2, 4, 3, 7, 5, 9, 9, 6, 22, 21, 21)
)

kable(
  tab,
  col.names = c("$x_i$", "$m_i$", "$Y_i$"),
  align = c("r", "r", "r"),
  escape = FALSE,
  booktabs = TRUE
)

```

**a)** En utilisant un GLM binomial avec lien canonique, dériver les estimateurs des paramètres lorsque $x_i$ est traité comme une variable exogène dichotomique avec 11 niveaux, et lorsque le prédicteur linéaire pour la donnée $i$ est $$\eta_i=\beta_0+\beta_i, \text{ pour } i=1,...,11,$$ avec la contrainte d'identifiabilité que $\beta_1=0$.

**b)** En utilisant \textsf{R} et un GLM binomial avec lien canonique, ajuster le modèle où le prédicteur linéaire est $$\eta_i=\beta_0+\beta_1 x_i, \text{ pour } i=1,...,11.$$ Donner les estimations des paramètres et leur écart-type.

**c)** Refaire (b) en utilisant un lien probit. Donner les estimations des paramètres et leur écart-type.

**d)** Refaire (b) en utilisant un lien log-log complémentaire. Donner les estimations des paramètres et leur écart-type.

**e)** Comparer les prévisions (et leurs mesures d'incertitude) sous les trois modèles ajustés en (b), (c) et (d) pour une turbine qui était en opération pour 2000 heures.

**f)** Tracer un graphique pour montrer si les modèles en (b), (c) et (d) ajustent bien (ou non) les données. Commenter.

::: {.callout-tip collapse="true" title="Solution complète"}
**a)** Si $x_{i}$ est traité comme une variable catégorielle à 11 niveaux, le prédicteur linéaire est écrit comme 
$$
\eta_{i}=\beta_{0}+\beta_{i} \text{,  } i=1,...,11
$$ 

et $\beta_{1}=0$. La fonction de densité de la loi binomiale est 

$$
f_{Y}(y_{i})=\begin{pmatrix} m_{i} \\ y_{i} \end{pmatrix}\pi_{i}^{y_{i}}(1-\pi_{i})^{m_{i}-y_{i}},
$$

qui peut être réécrite avec la représentation de la famille exponentielle linéaire : 
$$
f_{Y}(y_{i})=\exp\left[y_{i}\ln\left(\frac{\pi_{i}}{1-\pi_{i}}\right)+m\ln(1-\pi_{i})+\ln\begin{pmatrix} m_{i} \\ y_{i} \end{pmatrix}\right].
$$ 

Ainsi, le paramètre canonique est $\theta_{i}=\ln\left(\frac{\pi_{i}}{1-\pi_{i}}\right)$ et le lien canonique est le lien logit. Ainsi, 

$$
\begin{aligned} \eta_{i}&=\ln\left(\frac{\pi_{i}}{1-\pi_{i}}\right)=\beta_{0}+\beta_{i} \\ \pi_{i}&=\frac{e^{\eta_{i}}}{1+e^{\eta_{i}}}= \frac{e^{\beta_{0}+\beta_{i}}}{1+e^{\beta_{0}+\beta_{i}}}\\ \end{aligned}
$$ 

L'expression sous la reparamétrisation est 

$$
\begin{aligned} f_{Y}(y_{i})&=\begin{pmatrix} m_{i} \\ y_{i} \end{pmatrix}\left(\frac{e^{\beta_{0}+\beta_{i}}}{1+e^{\beta_{0}+\beta_{i}}}\right)^{y_{i}}\left(\frac{1}{1+e^{\beta_{0}+\beta_{i}}}\right)^{m_{i}-y_{i}}\\ &=\begin{pmatrix} m_{i} \\ y_{i} \end{pmatrix}\frac{e^{y_{i}(\beta_{0}+\beta_{i})}}{(1+e^{\beta_{0}+\beta_{i}})^{m_{i}}}\\ \end{aligned}
$$ 

La vraisemblance $L$ et la log-vraisemblance $l$ sont montrées ci-bas : 

$$
\begin{aligned} L(\beta_{0},...,\beta_{11};y_{1},...,y_{11})&=\prod_{i=1}^{11} \begin{pmatrix} m_{i} \\ y_{i} \end{pmatrix}\frac{e^{y_{i}(\beta_{0}+\beta_{i})}}{(1+e^{\beta_{0}+\beta_{i}})^{m_{i}}}\\ \ell(\beta_{0},...,\beta_{11};y_{1},...,y_{11})&=\sum_{i=1}^{11} \left[\ln\begin{pmatrix} m_{i} \\ y_{i} \end{pmatrix}+y_{i}(\beta_{0}+\beta_{i})-m_{i}\ln(1+e^{\beta_{0}+\beta_{i}})\right]\\ \end{aligned}
$$ 

On a

$$
\begin{aligned} \frac{\partial \ell}{\partial \beta_{0}}&=\sum_{i=1}^{11} \left[y_{i}-m_{i}\frac{e^{\beta_{0}+\beta_{i}}}{1+e^{\beta_{0}+\beta_{i}}}\right]\\ \frac{\partial \ell}{\partial \beta_{i}}&=y_{i}-m_{i}\frac{e^{\beta_{0}+\beta_{i}}}{1+e^{\beta_{0}+\beta_{i}}} \text{,  } i=2,...,11,\\ \end{aligned}
$$ 

et $\beta_{1}=0$ par contrainte du modèle. Les estimateurs du maximum de vraisemblance pour les paramètres sont obtenus en résolvant le système d'équations 
$\frac{\partial \ell}{\partial \beta_{i}}=0,$ $i=0,...,11$ : 

$$
\begin{aligned} \sum_{i=1}^{11} \left[y_{i}-m_{i}\frac{e^{\hat{\beta}_{0}+\hat{\beta}_{i}}}{1+e^{\hat{\beta}_{0}+\hat{\beta}_{i}}}\right]&=0\\ y_{i}-m_{i}\frac{e^{\hat{\beta}_{0}+\hat{\beta}_{i}}}{1+e^{\hat{\beta}_{0}+\hat{\beta}_{i}}}&=0 \text{,  } i=2,...,11,\\ \Rightarrow \hat{\beta}_{0}+\hat{\beta}_{i}=\ln\left(\frac{y_{i}}{m_{i}-y_{i}}\right)& \text{,  } i=2,...,11,\\ \end{aligned}
$$  

En utilisant la première équation et en substituant $\hat{\beta}_{0}+\hat{\beta}_{i}$ par $\ln\left(\frac{y_{i}}{m_{i}-y_{i}}\right)$, 
$$
\begin{aligned} &y_{1}-m_{1}\frac{e^{\hat{\beta}_{0}}}{1+e^{\hat{\beta}_{0}}}+\sum_{i=2}^{11} \left[y_{i}-m_{i}\frac{\left(\frac{y_{i}}{m_{i}-y_{i}}\right)}{1+\left(\frac{y_{i}}{m_{i}-y_{i}}\right)}\right]=0\\ &y_{1}-m_{1}\frac{e^{\hat{\beta}_{0}}}{1+e^{\hat{\beta}_{0}}}+\sum_{i=2}^{11} \left[y_{i}-m_{i}\frac{y_{i}}{m_{i}}\right]=0\\ &y_{1}-m_{1}\frac{e^{\hat{\beta}_{0}}}{1+e^{\hat{\beta}_{0}}}=0\\ &\hat{\beta}_{0}=\ln\left(\frac{y_{1}}{m_{1}-y_{1}}\right)\\ &\hat{\beta}_{i}=\ln\left(\frac{y_{i}}{m_{i}-y_{i}}\right)-\hat{\beta}_{0}=\ln\left(\frac{y_{i}/(m_{i}-y_{i})}{y_{1}/(m_{1}-y_{1})}\right)  \text{,  } i=2,...,11.\\ \end{aligned}
$$ 

Les estimations des paramètres du modèle sont obtenues avec R : 
```{r} 
(beta0 <- log(y[1]/(m[1]-y[1]))) 
(beta <- c(0,log(y[-1]/(m[-1]-y[-1]))-beta0)) 
``` 

Résultat :

$$
\hat{\beta}=(-2.9178, 0, 0.4122, 0.6152, 0.6740, 1.3083, 1.7138, 1.6185, 2.7636, 3.5239, 3.0179, 3.2542)^\top.
$$ 

Pour valider la cohérence des résultats, on utilise la propriété d'invariance de l'estimation par maximum de vraisemblance. On vérifie que les estimations de $\pi_{i}$ en utilisant la fonction expit sont bien $\hat{\pi}_{i}=\frac{y_{i}}{m_{i}}$ : 
```{r} 
(pi <- exp(beta0+beta)/(1+exp(beta0+beta))) 
y/m 
```

**b)** Le GLM binomial avec lien logit et prédicteur linéaire $\eta_{i}=\beta_{0}+\beta_{1}x_{i}$, $i=1,...,11$ est ajusté aux données avec R et la commande : 

```{r} 
#| eval: false 

glm(cbind(y,m-y) ~ x,family=binomial) 
``` 

Les estimations des paramètres sont $\hat{\beta}_{0}=-3.6070615$ et $\hat{\beta}_{1}=0.0009121$, avec écart-type $SE(\hat{\beta}_{0})=0.3533875$ et $SE(\hat{\beta}_{1})=0.0001084$.

**c)** Le GLM binomial avec lien probit et prédicteur linéaire $\eta_{i}=\beta_{0}+\beta_{1}x_{i}$, $i=1,...,11$ est ajusté aux données avec R et la commande : 

```{r} 
#| eval: false 

glm(cbind(y,m-y) ~ x,family=binomial(link=probit)) 
``` 

Les estimations des paramètres sont $\hat{\beta}_{0}=-2.080$ et $\hat{\beta}_{1}=5.230\times10^{-4}$, avec écart-type $SE(\hat{\beta}_{0})=0.1852$ et $SE(\hat{\beta}_{1})=5.973\times10^{-5}$.

**d)** Le GLM binomial avec lien log-log complémentaire et prédicteur linéaire $\eta_{i}=\beta_{0}+\beta_{1}x_{i}$, $i=1,...,11$ est ajusté aux données avec R et la commande : 

```{r} 
#| eval: false 

glm(cbind(y,m-y) ~ x,family=binomial(link=cloglog)) 
``` 

Les estimations des paramètres sont $\hat{\beta}_{0}=-3.360$ et $\hat{\beta}_{1}=7.480\times10^{-4}$, avec écart-type $SE(\hat{\beta}_{0})=0.3061$ et $SE(\hat{\beta}_{1})=8.622\times10^{-5}$.

**e)** Les prévisions sont obtenues avec l'inverse de la fonction de lien. Pour le modèle avec lien canonique (modèle b), on trouve 
$$
\hat{y}_{2000}=\frac{e^{\hat{\beta}_{0}+2000\hat{\beta}_{1}}}{1+e^{\hat{\beta}_{0}+2000\hat{\beta}_{1}}}=0.1439472.
$$ 

De façon alternative, la commande `predict(modelb,data.frame(x=2000),type="response",se.fit=TRUE)` est utilisée pour obtenir les prévisions et leur écart-type. Les prévisions et les écarts-types sont dans le tableau suivant. La probabilité de développer des fissures après 2000 heures d'opération est de 14.39 % selon le modèle b (écart-type de 2.08%). Cela est comparable à ce qui est obtenu avec le modèle log-log complémentaire (d) pour lequel la probabilité estimée est 13.36 % avec écart-type 2.03 %. La précision est un peu meilleure avec ce modèle vu la variance plus petite. La probabilité estimée avec le modèle probit avec (c) est plus élevée à 15.06 % avec écart-type de 2.06 %.

```{r}
#| echo: false


tab <- data.frame(
  Mesure = c("$\\hat{y}_{2000}$", "$SE(\\hat{y}_{2000})$"),
  "Model b (logit link)" = c(0.1439472, 0.02080256),
  "Model c (probit link)" = c(0.1506150, 0.02062154),
  "Model d (compl. log-log link)" = c(0.1436447, 0.02030803),
  check.names = FALSE
)

kable(
  tab,
  caption = "Predictions and Standard Errors for Predictions for the 3 Models",
  booktabs = TRUE,
  escape = FALSE,
  align = c("l", "c", "c", "c")
)

```

**f)** La figure [-@fig-glm-modfit] montre le nuage des points avec les trois modèles ajustés. On l'a obtenu avec le code R suivant, où \texttt{ilogit, iprobit} et \texttt{icloglog} sont les inverses des fonctions de lien correspondantes : 

```{r} 
#| eval: false 

plot(x,y/m,pch=19,xlab="Number of Hours of Operation (x)", ylab="Prob of Developing Fissures") 
j <- seq(0,4800,1) 
lines(j,ilogit(coef(modelb)[1]+coef(modelb)[2]*j),lwd=2) lines(j,iprobit(coef(modelc)[1]+coef(modelc)[2]*j),lty=2,col=2,lwd=2) lines(j,icloglog(coef(modeld)[1]+coef(modeld)[2]*j),lty=3,col=4,lwd=2) legend("topleft",legend=c("Logit","Probit","Complementary log-log"), lty=c(1,2,3),col=c(1,2,4),lwd=rep(2,3)) 
``` 

```{r} 
#| echo: false 


modelb <- glm(cbind(y,m-y) ~ x,family=binomial) 

modelc <- glm(cbind(y,m-y) ~ x,family=binomial(link=probit)) 

modeld <- glm(cbind(y,m-y) ~ x,family=binomial(link=cloglog)) 
ilogit <- function(x) exp(x)/(1+exp(x)) 
iprobit <- function(x) pnorm(x) 
icloglog <- function(x) 1 - exp(-exp(x)) 

```


```{r}
#| echo: false
#| label: fig-glm-modfit
#| fig-cap: "Logistic, Probit and Complementary Log-Log Model Fit"


plot(x,y/m,pch=19,xlab="Number of Hours of Operation (x)",
     ylab="Prob of Developing Fissures")
j <- seq(0,4800,1)
lines(j,ilogit(coef(modelb)[1]+coef(modelb)[2]*j),lwd=2)
lines(j,iprobit(coef(modelc)[1]+coef(modelc)[2]*j),lty=2,col=2,lwd=2)
lines(j,icloglog(coef(modeld)[1]+coef(modeld)[2]*j),lty=3,col=4,lwd=2)
legend("topleft",legend=c("Logit","Probit","Complementary log-log"),
       lty=c(1,2,3),col=c(1,2,4),lwd=rep(2,3))
```

Il est facile d'observer que l'ajuster est meilleur lorsque le nombre d'heures d'opération est plus petit. Il semble y avoir une variance croissante des observations avec la variable explicative. C'est attendu dans un GLM. Les trois lignes de modèles ajustés sont légèrement différentes. Le lien probit mène à une estimation plus basse dans les queues et une plus grande estimation dans le milieu du support de la variable explicative. Le modèle probit semble moins représentatif des données que les autres modèles. Le lien log-log complémentaire (d) prévoit des probabilités de fissures plus élevées dans les extrêmes. Cela semble être un meilleur ajustement pour les données, et ce, avec une variance des prévisions plus basse. La ligne du modèle avec lien canonique est entre les deux modèles. Cela pourrait être un modèle raisonnable pour les données.

:::

