## Tests de résistance {#sec-glm-tests_resistance}

```{r}
#| echo: false

stresstest <- read.csv("data/Stresstest.csv")
```

Les données suivantes représentent des données de comptage, du nombre d'échec pour trois appareils médicaux (M1, M2 et M3) lors de tests de résistance sur 1000 appareils de chaque type et pour quatre niveaux de résistance mécanique différents (I, II, III, IV).

```{r}
#| echo: false


tab <- data.frame(
  Device = c("`M1`", "`M2`", "`M3`"),
  "`I`"   = c(6, 13, 9),
  "`II`"  = c(8, 18, 8),
  "`III`" = c(18, 29, 21),
  "`IV`"  = c(10, 20, 19),
  check.names = FALSE
)

kable(
  tab,
  col.names = c("`Device` \\ `Stress Level`", "`I`", "`II`", "`III`", "`IV`"),
  escape = FALSE,
  align = c("c", "c", "c", "c", "c"),
  booktabs = TRUE
)

```  

À l'aide de la modélisation Poisson (lien canonique), évaluer s'il y a une différence significative entre les taux d'échec des appareils.

::: {.callout-tip collapse="true" title="Solution complète"}

Il s'agit d'un modèle à deux facteurs, avec `Device` qui prend les trois niveaux M1, M2 et M3 et `Stress` qui prend quatre niveaux. Le niveau de base pour `Device` est M1 au `Stress` I. Une analyse de déviance permet de vérifier quels paramètres sont significatifs. 

```{r}

glm <- glm(Failures ~ Level*Machine,family=poisson,data=stresstest)
anova(glm)
qchisq(0.95, 6)
qchisq(0.95, 2)
```

Le modèle $$\text{Stress+Device+Stress.Device}$$ est ajusté en premier. La différence de déviance par rapport au modèle plus simple $\text{Stress+Device}$ est 2.7719 sur 6 degés de liberté, ce qui n'est pas significatif par rapport au quantile $\chi^{2}_{(6,0.95)}=12.59$. Ainsi, le modèle $\text{Stress+Device}$ est une simplification adéquate du modèle plus complexe. Si on teste la significativité des paramètres de déviance, on trouve que la différence de déviance est 12.2154 sur 2 degrés de liberté, ce qui est significatif parce que $\chi^{2}_{(2,0.95)}=5.99$. À partir de cette analyse, on conclut qu'il y a une différence significative entre le taux d'échec et les différents appareils.
:::

