## Petit jeu de données pour une régression linéaire simple {#sec-simple-10points_reglinsimple}

Considérer les données suivantes et le modèle de régression
  linéaire $Y_i = \beta_0 + \beta_1 x_i + \varepsilon_i$:
  \begin{center}
      \begin{tabular}{l*{10}{c}}
        \toprule
        $i$ & 1 & 2 & 3 & 4 & 5 & 6 & 7 & 8 & 9 & 10 \\
        \midrule
        $x_i$ & 65 & 43 & 44 & 59 & 60 & 50 & 52 & 38 & 42 & 40 \\
        $Y_i$ & 12 & 32 & 36 & 18 & 17 & 20 & 21 & 40 & 30 & 24 \\
        \bottomrule
    \end{tabular}
  \end{center}
  
**a)** Placer les points ci-dessus sur un graphique.

**b)** Calculer les équations de score.

**c)** Calculer les estimateurs $\hat{\beta}_0$ et $\hat{\beta}_1$ en résolvant le système d'équations obtenu en b).

**d)** Calculer les prévisions $\hat{Y}_i$ correspondant à $x_i$ pour $i = 1, \dots, n$.  Ajouter la droite de régression au graphique fait en a).

**e)** Vérifier empiriquement que $\sum_{i=1}^{10} \hat{\varepsilon}_i = 0$.

::: {.callout-note collapse="true" title="Éléments de réponse"}
\stepcounter{enumi} \stepcounter{enumi}

**a)** $\hat{\beta}_0=66.44882$ et $\hat{\beta}_1=-0.8407468$

**b)** $\hat{Y}_1 = 11,80, \hat{Y}_2 = 30,30, \hat{Y}_3 = 29,46, \hat{Y}_4 = 16,84, \hat{Y}_5 = 16,00, \hat{Y}_6 = 24,41, \hat{Y}_7 = 22,73, \hat{Y}_8 = 34,50, \hat{Y}_9 = 31,14, \hat{Y}_{10} = 32,82$
:::

::: {.callout-tip collapse="true" title="Solution complète"}
**a)** Voir la figure @sec-simple-10points_reglinsimple. Remarquer que l'on peut, dans la fonction \texttt{plot}, utiliser une formule pour exprimer la relation entre les variables. 

**b)** Les équations normales sont les équations à résoudre pour trouver les estimateurs de $\beta_0$ et $\beta_1$ minimisant la somme des carrés $$
\begin{aligned} S(\beta_0, \beta_1) &=\sum_{i = 1}^n \varepsilon^2_i \\ &=\sum_{i = 1}^n \left(Y_i-\beta_0-\beta_1x_i\right)^2. \end{aligned}
$$ Or, $$
\begin{aligned} \frac{\partial S}{\partial \beta_0} &= -2 \sum_{i=1}^n (Y_i - \beta_0 - \beta_1 x_i) \\ \frac{\partial S}{\partial \beta_1} &= -2 \sum_{i=1}^n (Y_i - \beta_0 - \beta_1 x_i) x_i, \end{aligned}
$$ d'où les équations normales sont 
$$
\begin{aligned} \sum_{i=1}^n (Y_i - \hat{\beta}_0 - \hat{\beta}_1 x_i) &= 0 \\ \sum_{i=1}^n (Y_i - \hat{\beta}_0 - \hat{\beta}_1 x_i) x_i &= 0. \end{aligned}
$$

**c)** Par la première des deux équations normales, on trouve 
$$ 
\sum_{i=1}^nY_i-n\hat{\beta}_0-\hat{\beta}_1\sum_{i=1}^nx_i = 0, 
$$ 
soit, en isolant $\hat{\beta}_0$, 
$$ 
\hat{\beta}_0=\frac{\sum_{i=1}^nY_i-\hat{\beta}_1\sum_{i=1}^nx_i}{n}=\bar{Y}-\hat{\beta}_1\bar{x}. 
$$ 

De la seconde équation normale, on obtient 
$$ 
\sum_{i=1}^n x_i Y_i - \hat{\beta}_0 \sum_{i=1}^n x_i - \hat{\beta}_1 \sum_{i=1}^n x_i^2 = 0 
$$ 
puis, en remplaçant $\hat{\beta}_0$ par la valeur obtenue ci-dessus, 
$$ 
\hat{\beta}_1 \left( \sum_{i=1}^n x_i^2 - n \bar{x}^2 \right) = \sum_{i=1}^n x_i Y_i - n \bar{x} \bar{Y}. 
$$ Par conséquent, 

$$
\begin{aligned} \hat{\beta}_1 &= \frac{\sum_{i=1}^n x_i Y_i - n \bar{x}\bar{Y}}{\sum_{i=1}^n x_i^2 - n \bar{x}^2} \\ &= \frac{11654 - (10)(49,3)(25)}{25103 - (10)(49,3)^2} \\ &= -0,8407 \\ \end{aligned}
$$

et

$$
\begin{aligned} \hat{\beta}_0 &=\bar{Y}-\hat{\beta}_1\bar{x}\\ &=25 - (-0,8407)(49,3)\\ &=66,4488. \end{aligned}
$$

**d)** On peut calculer les prévisions correspondant à $x_1, \dots, x_{10}$ --- ou valeurs ajustées --- à partir de la relation $\hat{Y}_i = 66,4488 - 0,8407 x_i$, $i = 1, 2, \dots, 10$. Avec R, on crée un objet de type modèle de régression avec `lm` et on en extrait les valeurs ajustées avec `fitted` : 

```{r} 
fit <- lm(y ~ x) 
fitted(fit) 
``` 

Pour ajouter la droite de régression au graphique de la figure [-@sec-simple-10points_reglinsimple], il suffit d'utiliser la fonction `abline` avec en argument l'objet créé avec `lm`. L'ordonnée à l'origine et la pente de la droite seront extraites automatiquement. Voir la figure [-@sec-simple-10points_reglinsimple]. 

**e)** Les résidus de la régression sont $\hat{\varepsilon}_i = Y_i - \hat{Y}_i$, $i = 1, \dots, 10$. Dans R, la fonction `residuals` extrait les résidus du modèle : 
```{r} 
residuals(fit) 
``` 

On vérifie ensuite que la somme des résidus est (essentiellement) nulle : 
```{r} 
sum(residuals(fit)) 
```
:::

