## Petit jeu de données pour une régression linéaire simple {#sec-simple-10points_reglinsimple}

Considérer les données suivantes et le modèle de régression
  linéaire $Y_i = \beta_0 + \beta_1 x_i + \varepsilon_i$ :

```{r}
#| echo: false 
knitr::kable(
  data.frame(
    i = c("x", "Y"),
    `1` = c(65, 12),
    `2` = c(43, 32),
    `3` = c(44, 36),
    `4` = c(59, 18),
    `5` = c(60, 17),
    `6` = c(50, 20),
    `7` = c(52, 21),
    `8` = c(38, 40),
    `9` = c(42, 30),
    `10` = c(40, 24)
  ),
  col.names = c("", 1:10)
)

```


**a)** Placer les points ci-dessus sur un graphique.

**b)** Calculer les équations de score.

**c)** Calculer les estimateurs $\hat{\beta}_0$ et $\hat{\beta}_1$ en résolvant le système d'équations obtenu en b).

**d)** Calculer les prévisions $\hat{Y}_i$ correspondant à $x_i$ pour $i = 1, \dots, n$.  Ajouter la droite de régression au graphique fait en a).

**e)** Vérifier empiriquement que $\sum_{i=1}^{10} \hat{\varepsilon}_i = 0$.

::: {.callout-note collapse="true" title="Éléments de réponse"}
\stepcounter{enumi} \stepcounter{enumi}

**a)** $\hat{\beta}_0=66.44882$ et $\hat{\beta}_1=-0.8407468$

**b)** $\hat{Y}_1 = 11,80, \hat{Y}_2 = 30,30, \hat{Y}_3 = 29,46, \hat{Y}_4 = 16,84, \hat{Y}_5 = 16,00, \hat{Y}_6 = 24,41, \hat{Y}_7 = 22,73, \hat{Y}_8 = 34,50, \hat{Y}_9 = 31,14, \hat{Y}_{10} = 32,82$
:::

::: {.callout-tip collapse="true" title="Solution complète"}
**a)** Voir la figure [-@fig-simple-base]. Remarquer que l'on peut, dans la fonction `plot`, utiliser une formule pour exprimer la relation entre les variables. 

```{r}
#| fig-cap: "Relation entre les données de l'exercice"
#| label: fig-simple-base
x<-c(65, 43, 44, 59, 60, 50, 52, 38, 42, 40)
y<-c(12, 32, 36, 18, 17, 20, 21, 40, 30, 24)
plot(y ~ x, pch = 16)
```

**b)** Les équations normales sont les équations à résoudre pour trouver les estimateurs de $\beta_0$ et $\beta_1$ minimisant la somme des carrés 
$$
\begin{aligned} S(\beta_0, \beta_1) &=\sum_{i = 1}^n \varepsilon^2_i \\ &=\sum_{i = 1}^n \left(Y_i-\beta_0-\beta_1x_i\right)^2. \end{aligned}
$$ Or, 
$$
\begin{aligned} \frac{\partial S}{\partial \beta_0} &= -2 \sum_{i=1}^n (Y_i - \beta_0 - \beta_1 x_i) \\ \frac{\partial S}{\partial \beta_1} &= -2 \sum_{i=1}^n (Y_i - \beta_0 - \beta_1 x_i) x_i, \end{aligned}
$$ d'où les équations normales sont 
$$
\begin{aligned} \sum_{i=1}^n (Y_i - \hat{\beta}_0 - \hat{\beta}_1 x_i) &= 0 \\ \sum_{i=1}^n (Y_i - \hat{\beta}_0 - \hat{\beta}_1 x_i) x_i &= 0. \end{aligned}
$$

**c)** Par la première des deux équations normales, on trouve 
$$ 
\sum_{i=1}^nY_i-n\hat{\beta}_0-\hat{\beta}_1\sum_{i=1}^nx_i = 0, 
$$ 
soit, en isolant $\hat{\beta}_0$, 
$$ 
\hat{\beta}_0=\frac{\sum_{i=1}^nY_i-\hat{\beta}_1\sum_{i=1}^nx_i}{n}=\bar{Y}-\hat{\beta}_1\bar{x}. 
$$ 

De la seconde équation normale, on obtient 
$$ 
\sum_{i=1}^n x_i Y_i - \hat{\beta}_0 \sum_{i=1}^n x_i - \hat{\beta}_1 \sum_{i=1}^n x_i^2 = 0 
$$ 
puis, en remplaçant $\hat{\beta}_0$ par la valeur obtenue ci-dessus, 
$$ 
\hat{\beta}_1 \left( \sum_{i=1}^n x_i^2 - n \bar{x}^2 \right) = \sum_{i=1}^n x_i Y_i - n \bar{x} \bar{Y}. 
$$ Par conséquent, 

$$
\begin{aligned} \hat{\beta}_1 &= \frac{\sum_{i=1}^n x_i Y_i - n \bar{x}\bar{Y}}{\sum_{i=1}^n x_i^2 - n \bar{x}^2} \\ &= \frac{11654 - (10)(49,3)(25)}{25103 - (10)(49,3)^2} \\ &= -0,8407 \\ \end{aligned}
$$

et

$$
\begin{aligned} \hat{\beta}_0 &=\bar{Y}-\hat{\beta}_1\bar{x}\\ &=25 - (-0,8407)(49,3)\\ &=66,4488. \end{aligned}
$$

**d)** On peut calculer les prévisions correspondant à $x_1, \dots, x_{10}$ --- ou valeurs ajustées --- à partir de la relation $\hat{Y}_i = 66,4488 - 0,8407 x_i$, $i = 1, 2, \dots, 10$. Avec R, on crée un objet de type modèle de régression avec `lm` et on en extrait les valeurs ajustées avec `fitted` : 

```{r} 
fit <- lm(y ~ x) 
fitted(fit) 
``` 

Pour ajouter la droite de régression au graphique de la figure [-@fig-simple-base], il suffit d'utiliser la fonction `abline` avec en argument l'objet créé avec `lm`. L'ordonnée à l'origine et la pente de la droite seront extraites automatiquement. Voir la figure [-@fig-simple-base2]. 

```{r}
#| eval: false

abline(fit)
```

```{r}
#| echo: false
#| label: fig-simple-base2
#| fig-cap: "Relation entre les données de l'exercice et la droite de régression"


plot(y ~ x, pch = 16)
abline(fit)
```


**e)** Les résidus de la régression sont $\hat{\varepsilon}_i = Y_i - \hat{Y}_i$, $i = 1, \dots, 10$. Dans R, la fonction `residuals` extrait les résidus du modèle : 
```{r} 
residuals(fit) 
``` 

On vérifie ensuite que la somme des résidus est (essentiellement) nulle : 
```{r} 
sum(residuals(fit)) 
```
:::

