## Ajout d'un nouveau point {#sec-simple-ajout_point_reg_lin_simple_origine}

On sait depuis l'exercice [-@sec-simple-estimateurs_moindres_carres_origine]
  que pour le modèle de régression linéaire simple passant par
  l'origine $Y_i = \beta x_i + \varepsilon_i$, l'estimateur des
  moindres carrés de $\beta$ est
  
$$
\hat{\beta} = \frac{\sum_{i = 1}^n x_i Y_i}{\sum_{i = 1}^n x_i^2}.
$$
 Démontrer que l'on peut obtenir ce résultat en utilisant la formule
  pour $\hat{\beta}_1$ dans la régression linéaire simple usuelle
  ($Y_i = \beta_0 + \beta_1 x_i + \varepsilon_i$) en ayant d'abord
  soin d'ajouter aux données un $(n + 1)$ème point $(m\bar{x},  m\bar{Y})$, où
$$
m = \frac{n}{\sqrt{n + 1} - 1} = \frac{n}{a}.
$$

::: {.callout-tip collapse="true" title="Solution complète"}
Considérons un modèle de régression usuel avec l'ensemble de
    données $(x_1, Y_1), \dots, (x_n, Y_n), (m \bar{x}, m \bar{Y})$,
    où $\bar{x} = n^{-1} \sum_{i = 1}^n x_i$, $\bar{Y} = n^{-1}
    \sum_{i = 1}^n Y_i$, $m = n/a$ et $a = \sqrt{n + 1} - 1$. On
    définit
$$
\begin{aligned}
      \bar{x}^\prime
      &= \frac{1}{n + 1} \sum_{i = 1}^{n + 1} x_i \\
      &= \frac{1}{n + 1} \sum_{i = 1}^n x_i + \frac{m}{n + 1} \bar{x} \\
      &= k \bar{x} \\
\end{aligned}
$$

et, de manière similaire,

$$
\begin{aligned}
      \bar{Y}^\prime
      &= k \bar{Y},
      \end{aligned}
$$

où

$$
\begin{aligned}
      k
      &= \frac{n + m}{n + 1} \\
      &= \frac{n (a + 1)}{a (n + 1)}.
    \end{aligned}
$$
    L'expression pour l'estimateur des moindres carrés de la pente de
    la droite de régression pour cet ensemble de données est
$$
\begin{aligned}
      \hat{\beta}_1
      &= \frac{\sum_{i = 1}^{n + 1} x_i Y_i - (n + 1)
        \bar{x}^\prime \bar{Y}^\prime}{
        \sum_{i = 1}^{n + 1} x_i^2 - (n + 1) (\bar{x}^\prime)^2} \\
      &= \frac{\sum_{i = 1}^n x_i Y_i + m^2 \bar{x} \bar{Y} - (n + 1)
        k^2 \bar{x} \bar{Y}}{
        \sum_{i = 1}^n x_i^2 + m^2 \bar{x}^2 - (n + 1) k^2 \bar{x}^2}.
    \end{aligned}
$$
    Or,
$$
\begin{aligned}
      m^2 - k^2 (n + 1)
      &= \frac{n^2}{a^2} - \frac{n^2 (a + 1)^2}{a^2 (n + 1)} \\
      &= \frac{n^2 (n + 1) - n^2 (n + 1)}{a^2 (n + 1)} \\
      &= 0.
    \end{aligned}
$$
    Par conséquent,
$$
\begin{aligned}
      \hat{\beta}_1
      &= \frac{\sum_{i = 1}^n x_i Y_i}{\sum_{i = 1}^n x_i^2} \\
      &= \hat{\beta}.
    \end{aligned}
$$
    Interprétation : en ajoutant un point bien spécifique à n'importe
    quel ensemble de données, on peut s'assurer que la pente de la
    droite de régression sera la même que celle d'un modèle passant
    par l'origine. Voir la figure [-@fig-ajout-point] pour
    une illustration du phénomène.
    
```{r}
#| echo: false

data(anscombe)
x <- anscombe$x1
y <- anscombe$y1 + 10
n <- length(x)
m <- n/(sqrt(n + 1) - 1)
xp <- c(x, m * mean(x))
yp <- c(y, m * mean(y))
```

    
```{r}
#| echo: false
#| fig-cap: "Illustration de l'effet de l'ajout d'un point spécial à un ensemble de données. À gauche, la droite de régression usuelle. À droite, le même ensemble de points avec le point spécial ajouté (cercle plein), la droite de régression avec ce nouveau point (ligne pleine) et la droite de régression passant par l'origine (ligne pointillée). Les deux droites sont parallèles."
#| label: fig-ajout-point

plot(y ~ x, xlim = c(0, max(xp)), ylim = c(0, max(yp)))
abline(lm(y ~ x), lwd = 2)
plot(yp ~ xp, xlim = c(0, max(xp)), ylim = c(0, max(yp)),
     pch = c(rep(1, n), 16))
abline(lm(yp ~ xp), lwd = 2)
abline(lm(y ~ -1 + x), lty = 2, lwd = 2)
```


:::

