## Analyse de variance avec un tableau de données {#sec-simple-anova_table}

On vous donne les observations et les résultats ci-dessous.

```{r}
#| echo: false


library(knitr)

dat <- data.frame(
  i = 1:8,
  x = c(2, 3, 5, 7, 4, 4, 1, 6),
  Y = c(6, 4, 6, 3, 6, 4, 7, 4)
)

kable(
  dat,
  col.names = c("$i$", "$x_i$", "$Y_i$"),
  align = "ccc",
  escape = FALSE
)

```
     
$$
\begin{aligned}
        \sum_{i=1}^8 x_i &= 32 &
        \sum_{i=1}^8 x_i^2 &= 156 \\
        \sum_{i=1}^8 Y_i &= 40 &
        \sum_{i=1}^8 Y_i^2 &= 214 \\
        \sum_{i=1}^8 x_i Y_i &= 146 \\
      \end{aligned}
$$
  
**a)** Calculer les coefficients de la régression $Y_i = \beta_0 + \beta_1 x_i + \varepsilon_i$, avec $\var{\varepsilon_i} = \sigma^2$.

**b)** Construire le tableau d'analyse de variance de la régression en a) et calculer le coefficient de détermination $R^2$. Interpréter les résultats.

::: {.callout-note collapse="true" title="Éléments de réponse"}
**a)** $\hat{\beta}_0=7$ et $\hat{\beta}_1=-0,5$

**b)** SST = 14, SSR = 7, SSE = 7, MSR = 7, MSE = 7/6, $F$ = 6, $R^2$ = 0,5
:::

::: {.callout-tip collapse="true" title="Solution complète"}
**a)** Nous avons le modèle de régression usuel. Les coefficients de la régression sont 
$$
\begin{aligned} \hat{\beta}_1 &=\frac{\sum_{i=1}^8 x_iY_i-n\bar{x}\bar{Y}}{\sum_{i=1}^8 x_i^2-n\bar{x}^2} \\ &=\frac{146-(8)(32/8)(40/8)}{156-(8)(32/8)^2}  \\ &=-0,5 \\ \end{aligned}
$$

et

$$
\begin{aligned} \hat{\beta}_0 &=\bar{Y}-\hat{\beta}_1\bar{x} \\ &=(40/8)-(-0,5)(32/8) \\ &=7. \end{aligned}
$$

**b)** Les sommes de carrés sont 
$$
\begin{aligned} \SST &=\sum_{i=1}^8(Y_i-\bar{Y})^2 \\ &=\sum_{i=1}^8Y_i^2-n\bar{Y}^2 \\ &=214-(8)(40/8)^2 \\ &=14, \\ \SSR &=\sum_{i=1}^8(\hat{Y}_i-\bar{Y})^2 \\ &=\sum_{i=1}^8\hat{\beta}_1^2(x_i-\bar{x})^2 \\ &=\hat{\beta}_1^2(\sum_{i=1}^8x_i^2-n\bar{x}^2) \\ &=(-1/2)^2(156-(8)(32/8)^2) \\ &=7. \end{aligned}
$$ 
et $\SSE = \SST - \SSR = 14 - 7 = 7$. Par conséquent, $R^2 = SSR/SST = 7/14 = 0,5$, donc la régression explique 50 % de la variation des $Y_i$ par rapport à leur moyenne $\bar{Y}$. Le tableau ANOVA est le suivant :

```{r}

library(knitr)

anova_tab <- data.frame(
  Source = c("Régression", "Erreur", "Total"),
  SS     = c("7", "7", "14"),
  `d.l.` = c("1", "6", "7"),
  MS     = c("7", "7/6", ""),
  `Ratio F` = c("6", "", "")
)

kable(
  anova_tab,
  align = c("l", "c", "c", "c", "c")
)

```
:::

