## Consommation de carburant d'une automobile {#sec-simple-consommation_carburant}

On veut prévoir la consommation de carburant d'une automobile à partir de ses différentes caractéristiques physiques, notamment le type du moteur. Le fichier `carburant.dat` contient des données tirées de *Consumer Reports* pour 38 automobiles des années modèle 1978 et 1979. Les caractéristiques fournies sont

- `mpg`: consommation de carburant en milles au gallon;

- `nbcyl`: nombre de cylindres (remarquer la forte représentation des 8 cylindres!);

- `cylindree`: cylindrée du moteur, en pouces cubes;

- `cv`: puissance en chevaux vapeurs;

- `poids`: poids de la voiture en milliers de livres.

Utiliser R pour faire l'analyse ci-dessous.

**a)** Convertir les données du fichier en unités métriques, le cas échéant. Par exemple, la consommation de carburant s'exprime en $\ell/100$ km.  Or, un gallon américain correspond à 3,785 litres et 1 mille à 1,6093 kilomètre. La consommation en litres aux 100 km s'obtient donc en divisant 235,1954 par la consommation en milles au gallon.  De plus, 1 livre correspond à 0,45455 kilogramme.

**b)** Établir une relation entre la consommation de carburant d'une voiture et son poids. Vérifier la qualité de l'ajustement du modèle et si le modèle est significatif.

**c)** Trouver un intervalle de confiance à 95 % pour la consommation de carburant d'une voiture de 1350 kg.

```{r}
#| echo: false

carburant <- read.table("data/carburant.dat", header = TRUE)
consommation <- 235.1954/carburant$mpg
poids <- carburant$poids * 0.45455 * 1000
fit <- lm(consommation ~ poids)
b <- coef(fit)
s <- summary(fit)$sigma
R2 <- summary(fit)$r.squared
f <- summary(fit)$fstatistic[1]
pred.pi <- predict(fit, newdata = data.frame(poids = 1350), interval = "prediction")
```

::: {.callout-note collapse="true" title="Éléments de réponse"}
\stepcounter{enumi}

**b)** $R^2 = `r round(R2, 4)`$ et $F = `r round(f, 4)`$

**c)** $`r round(pred.pi[1], 4)`  \pm `r round(diff(pred.pi[c(1, 3)]), 3)`$
:::

::: {.callout-tip collapse="true" title="Solution complète"}

**a)** On importe les données dans R, puis on effectue les conversions demandées. La variable `consommation` contient la consommation des voitures en $\ell/100$ km et la variable `poids` le poids en kilogrammes. 

```{r} 
#| eval: false 

carburant <- read.table("carburant.dat", header = TRUE) 
consommation <- 235.1954/carburant$mpg 
poids <- carburant$poids * 0.45455 * 1000 
```

**b)** La fonction `summary` fournit l'information essentielle pour juger de la validité et de la qualité du modèle : 
```{r} 
fit <- lm(consommation ~ poids) 
summary(fit) 
``` 

Le modèle est donc le suivant : $Y_i = `r round(b[1], 4)` + `r round(b[2], 4)` x_i + \varepsilon_i$, $\varepsilon_i \sim N(0, `r round(s, 4)`^2)$, où $Y_i$ est la consommation en litres aux 100 kilomètres et $x_i$ le poids en kilogrammes. La faible valeur $p$ du test $F$ indique une régression très significative. De plus, le $R^2$ de `r round(R2, 4)` confirme que l'ajustement du modèle est assez bon.

**c)** On veut calculer un intervalle de confiance pour la consommation en carburant prévue d'une voiture de 1350 kg. On obtient, avec la fonction `predict` : 
```{r} 
predict(fit, newdata = data.frame(poids = 1350), interval = "prediction") 
```
:::

