## Poids moyen des femmes américaines de 30 à 39 ans {#sec-simple-poids_femmes30_39_ans}

Le jeu de données `women.dat`, inclus dans R, contient les tailles et les poids moyens de femmes américaines âgées de 30 à 39 ans.

Importer les données dans R avec `data(women)`, puis répondre aux questions suivantes.

**a)** Établir graphiquement une relation entre la taille (*height*) et le poids (*weight*) des femmes.

**b)** À la lumière du graphique en a), proposer un modèle de régression approprié et en estimer les paramètres.

**c)** Ajouter la droite de régression calculée en b) au graphique. Juger visuellement de l'ajustement du modèle.

**d)** Obtenir, à l'aide de la fonction `summary` la valeur du coefficient de détermination $R^2$. La valeur est-elle conforme à la conclusion faite en c)?

**e)** Calculer les statistiques $\SST$, $\SSR$ et $\SSE$, puis vérifier que $\SST = \SSR + \SSE$.  Calculer ensuite la valeur de $R^2$ et la comparer à celle obtenue en d).

```{r}
#| echo: false

data(women)
fit <- lm(weight ~ height, data = women)
b <- coef(fit)
ss <- anova(fit)[[2]]
```

::: {.callout-note collapse="true" title="Éléments de réponse"}

**a)**  $\hat{\beta}_0 = `r round(b[1], 4)`$ et $\hat{\beta}_1 = `r round(b[2], 4)`$

**d)** $R^2 = `r round(summary(fit)$r.squared, 4)`$

**e)**  $\SSR = `r round(ss[1], 2)`$ $\SSE = `r round(ss[2], 2)`$ et $\SST = `r round(sum(ss), 2)`$
:::

::: {.callout-tip collapse="true" title="Solution complète"}
**a)** Voir la figure [-@fig-simple-women]. 

```{r}
#| fig-cap: "Relation entre la taille et le poids moyen des femmes américaines âgées de 30 à 39 ans."
#| label: fig-simple-women


data(women)
plot(weight ~ height, data = women, pch = 16)
```

**b)** Le graphique montre qu'un modèle linéaire serait excellent. On estime les paramètres de ce modèle avec `lm` : 
```{r} 
(fit <- lm(weight ~ height, data = women)) 
```

**c)** Voir la figure [-@fig-simple-women2]. 

```{r}
#| eval: false

abline(fit)
```

```{r}
#| fig-cap: "Relation entre les données women et droite de régression linéaire simple"
#| label: fig-simple-women2
plot(weight ~ height, data = women, pch = 16)
abline(fit)
```

On constate que l'ajustement est excellent.

**d)** Le résultat de la fonction `summary` appliquée au modèle `fit` est le suivant: 
```{r} 
summary(fit) 
``` 

Le coefficient de détermination est donc $R^2 = `r round(summary(fit)$r.squared, 4)`$ %, ce qui est pès de 1 et confirme donc l'excellent ajustement du modèle évoqué en c). 

**e)** On a 
```{r} 
attach(women) 
SST <- sum((weight - mean(weight))^2) 
SSR <- sum((fitted(fit) - mean(weight))^2) 
SSE <- sum((weight - fitted(fit))^2) 
all.equal(SST, SSR + SSE) 
all.equal(summary(fit)$r.squared, SSR/SST) 
```
:::

