## Calculs de la régression pondérée {#sec-multiple-calcul_ponderee}

On vous donne les 23 données dans le tableau ci-dessous.
  \begin{center}
    \begin{tabular}{rcc@{\qquad}rcc@{\qquad}rcc}
      \toprule
      $i$ & $Y_i$ & $x_i$ & $i$ & $Y_i$ & $x_i$ & $i$ & $Y_i$ & $x_i$ \\
      \midrule
      12 & 2,3 & 1,3 & 19 & 1,7 & 3,7 &  6 & 2,8 & 5,3 \\
      23 & 1,8 & 1,3 & 20 & 2,8 & 4,0 & 10 & 2,1 & 5,3 \\
      7 & 2,8 & 2,0 &  5 & 2,8 & 4,0 &  4 & 3,4 & 5,7 \\
      8 & 1,5 & 2,0 &  2 & 2,2 & 4,0 &  9 & 3,2 & 6,0 \\
      17 & 2,2 & 2,7 & 21 & 3,2 & 4,7 & 13 & 3,0 & 6,0 \\
      22 & 3,8 & 3,3 & 15 & 1,9 & 4,7 & 14 & 3,0 & 6,3 \\
      1 & 1,8 & 3,3 & 18 & 1,8 & 5,0 & 16 & 5,9 & 6,7 \\
      11 & 3,7 & 3,7 &  3 & 3,5 & 5,3 \\
      \bottomrule
    \end{tabular}
  \end{center}
**a)** Calculer l'estimateur des moindres carrés ordinaires $\hatbetavec$.

**b)** Supposons que la variance de $Y_{16}$ est $4 \sigma^2$ plutôt que $\sigma^2$. Recalculer la régression en a) en utilisant cette fois les moindres carrés pondérés.

**c)** Refaire la partie b) en supposant maintenant que la variance de l'observation $Y_{16}$ est $16 \sigma^2$. Quelles différences note-t-on?

```{r echo}
#| echo: false

donnees <- read.table("data/exercice_3.17.dat", header = TRUE)
fit1 <- lm(Y   X, data = donnees)
b1 <- round(coef(fit1), 4)
w <- rep(1, nrow(donnees))
w[16] <- 0.25
fit2 <- update(fit1, weights = w)
b2 <- round(coef(fit2), 4)
w[16] <- 0.0625
fit3 <- update(fit1, weights = w)
b3 <- round(coef(fit3), 4)
```

::: {.callout-note collapse="true" title="Éléments de réponse"}
**a)** $\hatbetavec = (

**b)** $\hatbetavec^* = (

**c)** $\hatbetavec^* = (
:::

::: {.callout-tip collapse="true" title="Solution complète"}
Comme on peut le constater à la figure @sec-multiple-calcul_ponderee,
    le point $(X_{16}, Y_{16})$ est plus éloigné des autres. En b) et
    c), on diminue son poids dans la régression.
    
```{r multiple-pondere}

plot(Y   X, data = donnees)
points(donnees$X[16], donnees$Y[16], pch = 16)
```

      : Graphique des données de l'exercice
        @multiple.@sec-multiple-calcul_ponderee. Le cercle plein
        représente la donnée $(X_{16, Y_{16})$.}
      
    
**a)** On calcule d'abord l'estimateur des moindres carrés ordinaires: ```{r} (fit1 <- lm(Y   X, data = donnees)) ```

**b)** Si l'on suppose que la variance de la données $(X_{16}, Y_{16})$ est quatre fois plus élevée que la variance des autres données, alors il convient d'accorder un point quatre fois moins grand à cette donnée dans la régression. Cela requiert les moindres carrés pondérés. Pour calculer les estimateurs avec \texttt{lm} dans \textsf{R}, on utilise l'argument \texttt{weights}: ```{r} w <- rep(1, nrow(donnees)) w[16] <- 0.25 (fit2 <- update(fit1, weights = w)) ```

**c)** On répète la procédure en b) avec un poids de encore plus petit pour la donnée $(X_{16}, Y_{16})$: ```{r} w[16] <- 0.0625 (fit3 <- update(fit1, weights = w)) ``` Plus le poids accordé à la donnée $(X_{16}, Y_{16})$ est faible, moins la droite de régression est attirée vers ce point (voir la figure @sec-multiple-calcul_ponderee).
:::

