## Calculs de la régression pondérée {#sec-multiple-calcul_ponderee}

```{r}
#| echo: false

dat <- data.frame(
  i = c(12, 23, 7, 8, 17, 22, 1, 11,
        19, 20, 5, 2, 21, 15, 18, 3,
        6, 10, 4, 9, 13, 14, 16),
  Y = c(2.3, 1.8, 2.8, 1.5, 2.2, 3.8, 1.8, 3.7,
        1.7, 2.8, 2.8, 2.2, 3.2, 1.9, 1.8, 3.5,
        2.8, 2.1, 3.4, 3.2, 3.0, 3.0, 5.9),
  x = c(1.3, 1.3, 2.0, 2.0, 2.7, 3.3, 3.3, 3.7,
        3.7, 4.0, 4.0, 4.0, 4.7, 4.7, 5.0, 5.3,
        5.3, 5.3, 5.7, 6.0, 6.0, 6.3, 6.7)
)

kable(
  dat,
  col.names = c("$i$", "$Y$", "$x$"),
  align = "rcc"
)

```
  
  
**a)** Calculer l'estimateur des moindres carrés ordinaires $\hatbetavec$.

**b)** Supposons que la variance de $Y_{16}$ est $4 \sigma^2$ plutôt que $\sigma^2$. Recalculer la régression en a) en utilisant cette fois les moindres carrés pondérés.

**c)** Refaire la partie b) en supposant maintenant que la variance de l'observation $Y_{16}$ est $16 \sigma^2$. Quelles différences note-t-on?

```{r}
#| echo: false

donnees <- read.table("data/exercice_3.17.dat", header = TRUE)
fit1 <- lm(Y ~ X, data = donnees)
b1 <- round(coef(fit1), 4)
w <- rep(1, nrow(donnees))
w[16] <- 0.25
fit2 <- update(fit1, weights = w)
b2 <- round(coef(fit2), 4)
w[16] <- 0.0625
fit3 <- update(fit1, weights = w)
b3 <- round(coef(fit3), 4)
```

::: {.callout-note collapse="true" title="Éléments de réponse"}
**a)** $\hatbetavec = (`r format(b1[1], dec = ",")`, `r format(b1[2], dec = ",")`)$

**b)** $\hatbetavec^* = (`r format(b2[1], dec = ",")`, `r format(b2[2], dec = ",")`)$

**c)** $\hatbetavec^* = (`r format(b3[1], dec = ",")`, `r format(b3[2], dec = ",")`)$
:::

::: {.callout-tip collapse="true" title="Solution complète"}
Comme on peut le constater à la figure [-@fig-multiple-pondere],
    le point $(X_{16}, Y_{16})$ est plus éloigné des autres. En b) et
    c), on diminue son poids dans la régression.
    
```{r}
#| fig-cap: "Graphique des données de l'exercice. Le cercle plein représente la donnée $(X_{16, Y_{16})$."
#| label: fig-multiple-pondere
plot(Y ~ X, data = donnees)
points(donnees$X[16], donnees$Y[16], pch = 16)
```

    
**a)** On calcule d'abord l'estimateur des moindres carrés ordinaires : 
```{r} 
(fit1 <- lm(Y ~ X, data = donnees)) 
```

**b)** Si l'on suppose que la variance de la données $(X_{16}, Y_{16})$ est quatre fois plus élevée que la variance des autres données, alors il convient d'accorder un point quatre fois moins grand à cette donnée dans la régression. Cela requiert les moindres carrés pondérés. Pour calculer les estimateurs avec `lm` dans R, on utilise l'argument `weights` : 

```{r} 
w <- rep(1, nrow(donnees)) 
w[16] <- 0.25 
(fit2 <- update(fit1, weights = w)) 
```

**c)** On répète la procédure en b) avec un poids de encore plus petit pour la donnée $(X_{16}, Y_{16})$ : 
```{r} 
w[16] <- 0.0625 
(fit3 <- update(fit1, weights = w)) 
``` 

Plus le poids accordé à la donnée $(X_{16}, Y_{16})$ est faible, moins la droite de régression est attirée vers ce point (voir la figure [-@fig-multiple-pondere-droite]).

```{r}
#| label: fig-multiple-pondere-droite
#| fig-cap: "Graphique des données de l'exercice avec les droites de régression obtenues à l'aide des moindres carrés."
plot(Y ~ X, data = donnees)
points(donnees$X[16], donnees$Y[16], pch = 16)
abline(fit1, lwd = 2, lty = 1)
abline(fit2, lwd = 2, lty = 2)
abline(fit3, lwd = 2, lty = 3)
legend(1.2, 6, legend = c("Modèle a)", "Modèle b)", "Modèle c)"),
       lwd = 2, lty = 1:3)

```
:::

