## Estimation à la main {#sec-multiple-estimation_main}

On vous donne les observations suivantes :

```{r}
#| echo: false


dat <- data.frame(
  Y  = c(17, 12, 14, 13),
  x1 = c(4, 3, 3, 3),
  x2 = c(9, 10, 11, 11)
)

kable(
  dat,
  col.names = c("$Y$", "$x_1$", "$x_2$"),
  align = "rrr"
)

```
 
 De plus, si $\Xmat$ est la matrice d'incidence du modèle
$$
Y_i = \beta_0 + \beta_1 x_{i1} + \beta_2 x_{i2} + \varepsilon_i,
\quad i = 1, 2, 3, 4,
$$
  
 où $\varepsilon_i \sim \Norm(0, \sigma^2)$, alors
$$
\begin{aligned}
    (\Xmat^\top \Xmat)^{-1}
    &= \frac{1}{2}
    \left[
      \begin{array}{rrr}
        765 & -87 &  -47 \\
        -87 &  11 &    5 \\
        -47 &   5 &    3
      \end{array}
    \right]
    \end{aligned}
$$

et

$$
\begin{aligned}
    (\Xmat^\top \Xmat)^{-1} \Xmat^\top
    &= \frac{1}{2}
    \left[
      \begin{array}{rrrr}
        -6 & 34 & -13 & -13 \\
        2 & -4 &   1 &   1 \\
        0 & -2 &   1 &   1
      \end{array}
    \right]
  \end{aligned}
$$

**a)** Trouver, par la méthode des moindres carrés, les estimateurs des paramètres du modèle mentionné ci-dessus.

**b)** Construire le tableau d'analyse de variance du modèle obtenu en a) et calculer le coefficient de détermination.

**c)** Vérifier si la variable $x_1$ est significative dans le modèle. Refaire pour la variable $x_2$.

**d)** Trouver un intervalle de confiance à 95 % pour la valeur de
    $Y$ lorsque $x_1 = 3,5$ et $x_2 = 9$.

::: {.callout-note collapse="true" title="Éléments de réponse"}
**a)** $\hatbetavec = (-22,5,\; 6,5,\; 1,5)$

**b)** $F = 13,5$, $R^2 = 0,9643$

**c)** $t_1 = 3,920$, $t_2 = 1,732$

**d)** $13,75 \pm 13,846$
:::

::: {.callout-tip collapse="true" title="Solution complète"}
**a)** On a 
$$
\begin{aligned} \hatbetavec &= (\Xmat^\top \Xmat)^{-1} \Xmat^\top \yvec \\ &= \frac{1}{2} \left[ \begin{array}{rrrr} -6 & 34 & -13 & -13 \\ 2 & -4 &   1 &   1 \\ 0 & -2 & 1 & 1 \end{array} \right] \begin{bmatrix} 17 \\ 12 \\ 14 \\ 13 \end{bmatrix} \\ &= \frac{1}{2} \left[ \begin{array}{r} -45 \\ 13 \\ 3 \end{array} \right] = \left[ \begin{array}{r} -22,5 \\ 6,5 \\ 1,5 \end{array} \right] \end{aligned}
$$


**b)** Avec les résultats de la partie a), on a 
$$
\begin{aligned} \hat\yvec &= \Xmat \hatbetavec = \begin{bmatrix} 17 \\ 12 \\ 13,5 \\ 13,5 \end{bmatrix}, \\ \hatepsvec &= \yvec - \hat\yvec = \left[ \begin{array}{r} 0 \\ 0 \\ 0,5 \\ -0,5 \end{array} \right] \end{aligned}
$$ 

et $\bar{Y} = 14$. Par conséquent, 

$$
\begin{aligned} \SST &= \yvec^\top \yvec - n \bar{Y}^2 = 14 \\ \SSE &= \hatepsvec^\top \hatepsvec = 0,5 \\ \SSR &= \SST - \SSR = 13,5, \end{aligned}
$$ 

d'où le tableau d'analyse de variance suivant : 

```{r}
#| echo: false
anova_tab <- data.frame(
  Source = c("Régression", "Erreur", "Total"),
  SS     = c(13.5, 0.5, 14),
  `d.l.` = c(2, 1, NA),
  MS     = c(6.75, 0.5, NA),
  F      = c(13.5, NA, NA)
)

kable(
  anova_tab,
  escape = FALSE,
  align = c("l", "r", "r", "r", "r")
)

```

Le coefficient de détermination est $$ R^2 = 1 - \frac{\SSE}{\SST} = 0,9643. $$

**c)** On sait que $\var{\hat{\beta}_i} = \sigma^2 c_{ii}$, où $c_{ii}$ est l'élément en position $(i+1, i+1)$ de la matrice $(\Xmat^\top \Xmat)^{-1}$. Or, $\hat{\sigma}^2 = s^2 = \MSE = 0,5$, tel que calculé en b). Par conséquent, la statistique $t$ du test $H_0: \beta_1 = 0$ est 

$$ 
t = \frac{\hat{\beta}_1}{s \sqrt{c_{11}}} = \frac{6,5}{\sqrt{0,5 (\frac{11}{2})}} = 3,920, 
$$ 

alors que celle du test $H_0: \beta_2 = 0$ est 

$$ 
t = \frac{\hat{\beta}_2}{s \sqrt{c_{22}}} = \frac{1,5}{\sqrt{0,5 (\frac{3}{2})}} = 1,732. 
$$ 

À un niveau de signification de 5 %, la valeur critique de ces tests est $t_{0,025}(1) = 12,706$. Dans les deux cas, on ne rejette donc pas $H_0$, les variables $x_1$ et $x_2$ ne sont pas significatives dans le modèle.

**d)** Soit $\xvec_0^\top = \begin{bmatrix} 1 & 3,5 & 9 \end{bmatrix}$ et $Y_0$ la valeur de la variable dépendante correspondant à $x_0$. La prévision de $Y_0$ donnée par le modèle trouvé en a) est 

$$
\begin{aligned} \hat{Y}_0 &= \xvec_0^\top \hatbetavec \\ &= -22,5 + 6,5(3,5) + 1,5(9) \\ &= 13,75. \end{aligned}
$$ 

D'autre part, 
$$
\begin{aligned} \widehat{\text{var}}(Y_0 - \hat{Y}_0) &= s^2 (1 + \xvec_0^\top (\Xmat^\top \Xmat)^{-1} \xvec_0) \\ &= 1,1875. 
\end{aligned}
$$ 

Par conséquent, un intervalle de confiance à 95 % pour $Y_0$
$$
\begin{aligned} 
Y_0 &\in \hat{Y}_0 \pm t_{0,025}(1) s \sqrt{1 + \xvec_0^\top (\Xmat^\top \Xmat)^{-1} \xvec_0} \\ &\in 13,75 \pm 12,706 \sqrt{1,1875} \\ &\in (-0,096, 27,596). \end{aligned}
$$
:::

