## Identification d'un modèle de régression {#sec-multiple-modele_tabulaires}

Proposer, à partir des données ci-dessous, un modèle de
  régression complet (incluant la distribution du terme d'erreur)
  pouvant expliquer le comportement de la variable $Y$ en fonction de
  celui de $x$.
  
```{r}
#| echo: false


dat <- data.frame(
  Y = c(32.83,  9.70, 29.25, 15.35, 13.25,
        24.19,  8.59, 25.79, 24.78, 10.23,
         8.34, 22.10, 10.00, 18.64, 18.82),
  x = c(25, 3, 24, 11, 10,
        20, 6, 21, 19, 9,
         4, 18, 7, 16, 15)
)

kable(
  dat,
  col.names = c("$Y$", "$x$"),
  align = "rr",
  escape = FALSE
)

```


```{r}
#| echo: false

donnees <- read.table("data/exercice_3.16.dat", header = TRUE)
fit <- lm(Y ~  X + I(X^2), data = donnees)
b <- signif(coef(fit), 4)
s2 <- signif(summary(fit)$sigma^2, 4)
```

::: {.callout-note collapse="true" title="Éléments de réponse"}
$Y_i = `r format(b[1], dec = ",")` +
    `r format(b[2], dec = ",")` x_i +
    `r format(b[3], dec = ",")` x_i^2 + \varepsilon_i$,
    $\varepsilon_i \sim \Norm(0, `r format(s2, dec = ",")`)$
:::

::: {.callout-tip collapse="true" title="Solution complète"}
Le graphique des valeurs de $Y$ en fonction de celles de $x$, à la
    figure [-@fig-multiple-quadratique], montre clairement une
    relation quadratique. On postule donc le modèle
$$
      Y_i = \beta_0 + \beta_1 x_i + \beta_2 x_i^2 + \varepsilon_i, \quad
      \varepsilon_i \sim \Norm(0, \sigma^2).
$$
    
```{r}
#| echo: false
#| label: fig-multiple-quadratique
#| fig-cap: "Graphique des données de l'exercice"
plot(Y ~ X, data = donnees)
```

    
Par la suite, on peut estimer les paramètres de ce modèle avec la fonction `lm` de R :
    
```{r}
fit <- lm(Y ~ X + I(X^2), data = donnees)
summary(fit)
anova(fit)
```


Tant le test $F$ global que les tests $t$ individuels sont
concluants, le coefficient de détermination est élevé et l'on peut
    constater à la figure [-@fig-multiple-2] que
    l'ajustement du modèle est bon. On conclut donc qu'un modèle
    adéquat pour cet ensemble de données est
$$
      Y_i = `r format(b[1], dec = ",")` +
      `r format(b[2], dec = ",")` x_i +
      `r format(b[3], dec = ",")` x_i^2 + \varepsilon_i, \quad
      \varepsilon_i \sim \Norm(0, `r format(s2, dec = ",")`).
$$
    
```{r}
#| echo: false
#| label: fig-multiple-2


plot(Y ~ X, data = donnees)
x <- seq(min(donnees$X), max(donnees$X), length = 200)
lines(x, predict(fit, data.frame(X = x), lwd = 2))
```

      
On note que l'utilisation d'une régression linéaire simple ici mènerait à un problème de non-linéarité, tel que montré dans le graphique des résidus standardisés en fonction de $x$, dans la figure [-@fig-multiple-residus-stand].
        
```{r}
#| echo: false
#| label: fig-multiple-residus-stand
#| fig-cap: "Graphique des résidus de la régression linéaire simple en fonction de la variable explicative"

plot(rstandard(lm(Y ~ X, data = donnees)) ~ X, data = donnees)
```
:::

