## Identification d'un modèle de régression {#sec-multiple-modele_tabulaires}

Proposer, à partir des données ci-dessous, un modèle de
  régression complet (incluant la distribution du terme d'erreur)
  pouvant expliquer le comportement de la variable $Y$ en fonction de
  celui de $x$.
  \begin{center}
    \begin{tabular}{rr}
      \toprule
      \multicolumn{1}{c}{$Y$} & $x$ \\
      \midrule
      32,83 & 25 \\
       9,70 &  3 \\
      29,25 & 24 \\
      15,35 & 11 \\
      13,25 & 10 \\
      24,19 & 20 \\
       8,59 &  6 \\
      25,79 & 21 \\
      24,78 & 19 \\
      10,23 &  9 \\
       8,34 &  4 \\
      22,10 & 18 \\
      10,00 &  7 \\
      18,64 & 16 \\
      18,82 & 15 \\
      \bottomrule
    \end{tabular}
  \end{center}
```{r echo}
#| echo: false

donnees <- read.table("data/exercice_3.16.dat", header = TRUE)
fit <- lm(Y    X + I(X^2), data = donnees)
b <- signif(coef(fit), 4)
s2 <- signif(summary(fit)$sigma^2, 4)
```

::: {.callout-note collapse="true" title="Éléments de réponse"}
$Y_i = \Sexpr{format(b[1], dec = ",")} +
    \Sexpr{format(b[2], dec = ",")} x_i +
    \Sexpr{format(b[3], dec = ",")} x_i^2 + \varepsilon_i$,
    $\varepsilon_i \sim \Norm(0, \Sexpr{format(s2, dec = ",")})$
:::

::: {.callout-tip collapse="true" title="Solution complète"}
Le graphique des valeurs de $Y$ en fonction de celles de $x$, à la
    figure @sec-multiple-modele_tabulaires, montre clairement une
    relation quadratique. On postule donc le modèle
    $$
      Y_i = \beta_0 + \beta_1 x_i + \beta_2 x_i^2 + \varepsilon_i, \quad
      \varepsilon_i \sim \Norm(0, \sigma^2).
    $$
    
```{r multiple-quadratique}

plot(Y   X, data = donnees)
```

      : Graphique des données de l'exercice
        @multiple.@sec-multiple-modele_tabulaires
      
    
    Par la suite, on peut estimer les paramètres de ce modèle avec la
    fonction \texttt{lm} de \textsf{R}:
```{r}

fit <- lm(Y   X + I(X^2), data = donnees)
summary(fit)
anova(fit)
```

    Tant le test $F$ global que les tests $t$ individuels sont
    concluants, le coefficient de détermination est élevé et l'on peut
    constater à la figure @sec-multiple-modele_tabulaires que
    l'ajustement du modèle est bon. On conclut donc qu'un modèle
    adéquat pour cet ensemble de données est
    $$
      Y_i = \Sexpr{format(b[1], dec = ",")} +
      \Sexpr{format(b[2], dec = ",")} x_i +
      \Sexpr{format(b[3], dec = ",")} x_i^2 + \varepsilon_i, \quad
      \varepsilon_i \sim \Norm(0, \Sexpr{format(s2, dec = ",")}).
    $$
    
```{r multiple-quadratique2}

plot(Y   X, data = donnees)
x <- seq(min(donnees$X), max(donnees$X), length = 200)
lines(x, predict(fit, data.frame(X = x), lwd = 2))
```

      : Graphique des données de l'exercice
        @multiple.@sec-multiple-modele_tabulaires et courbe
        obtenue par régression
      
    

    On note que l'utilisation d'une régression linéaire simple ici mènerait à un problème de non-linéarité, tel que montré dans le graphique des résidus standardisés en fonction de $x$, dans la Figure @sec-multiple-modele_tabulaires.
        
```{r multiple-lineaire-residus}

plot(rstandard(lm(Y   X, data = donnees)) X, data = donnees)
```

      : Graphique des résidus de la régression linéaire simple en fonction de la variable explicative dans  l'exercice @multiple.@sec-multiple-modele_tabulaires
:::

