## Sinistres annuels moyens par véhicule {#sec-multiple-sinistres_auto}

Dans un exemple du chapitre [-@sec-simple] des notes de cours,
  nous avons tâché d'expliquer les sinistres annuels moyens par
  véhicule pour différents types de véhicules uniquement par la
  puissance du moteur (en chevaux-vapeur).  Notre conclusion était à
  l'effet que la régression était significative --- rejet de $H_0$
  dans les tests *t* et *F* --- mais l'ajustement mauvais
  --- $R^2$ petit.

  Examiner les autres variables fournies dans le fichier
  `auto-price.dat` et choisir deux autres caractéristiques
  susceptibles d'expliquer les niveaux de sinistres. Par exemple,
  peut-on distinguer une voiture sport d'une minifourgonnette?

  Une fois les variables additionnelles choisies, calculer les
  différentes statistiques propres à une régression en ajoutant
  d'abord une, puis deux variables au modèle de base.  Quelles sont
  vos conclusions?

::: {.callout-tip collapse="true" title="Solution complète"}
Il y a plusieurs réponses possibles pour cet exercice. Si l'on
    cherche, tel que suggéré dans l'énoncé, à distinguer les voitures
    sport des minifourgonnettes (en supposant que ces dernières ont
    moins d'accidents que les premières), alors on pourrait
    s'intéresser, en premier lieu, à la variable `peak.rpm`. Il
    s'agit du régime moteur maximal, qui est en général beaucoup plus
    élevé sur les voitures sport. Puisque l'on souhaite expliquer le
    montant total des sinistres de différents types de voitures, il
    devient assez naturel de sélectionner également la variable
    `price`, soit le prix du véhicule. Un véhicule plus luxueux
    coûte en général plus cher à faire réparer à dommages égaux.
    Voyons l'effet de l'ajout, pas à pas, de ces deux variables au
    modèle précédent ne comportant que la variable
    `horsepower` :
    
```{r}

autoprice <- read.table("data/auto-price.dat", header = TRUE)
fit1 <- lm(losses ~ horsepower + peak.rpm, data = autoprice)
summary(fit1)
anova(fit1)
```

La variable `peak.rpm` est significative, mais le $R^2$
    demeure faible. Ajoutons maintenant la variable `price` au modèle :
    
```{r}

fit2 <- lm(losses ~ horsepower + peak.rpm + price, data = autoprice)
summary(fit2)
anova(fit2)
```

Du moins avec les variables `horsepower` et
    `peak.rpm`, la variable `price` n'est pas
    significative. D'ailleurs, l'augmentation du $R^2$ suite à l'ajout
    de cette variable est minime. À ce stade de l'analyse, il vaudrait
    sans doute mieux reprendre tout depuis le début avec d'autres
    variables. Des méthodes de sélection des variables seront étudiées
    dans les chapitres suivants.
:::

